臺灣臺中地方法院民事判決　　　　　　　99年度訴字第2447號
原　　　告　潘玉圓
訴訟代理人　蔡錫欽律師
複代理人　　蔡秋聰律師
被　　　告　潘進財
訴訟代理人　潘仁義
上列當事人間請求返還借用款事件，本院於民國100年4月26日言
詞辯論終結，判決如下：
    主  文
被告應給付原告新台幣伍佰萬元，及自民國九十九年九月十六日
起至清償日止，按年息百分之五計算之利息。
訴訟費用伍萬零伍佰元由被告負擔。
    事實及理由
一、原告主張：
(一)、緣訴外人潘淑卿（原名林潘淑卿，下稱潘淑卿）向原告借用
    款項達新台幣（下同）500萬元，於民國87年11月25日簽立
    借據乙紙，該借據上除有借款人林潘淑卿之簽名外，並有被
    告擔任保證人之親筆簽名及家屬即林潘淑卿女兒林慧婷擔任
    見證人之簽名。嗣後，訴外人潘淑卿未依約定清償借款，為
    此，原告以訴外人潘淑卿及被告為債務人聲請支付命令，經
    本院核發支付命令（96年度促字第17755號），被告異議，
    債務人潘淑卿部分則因未異議而告確定，此有支付命令及確
    定證明書影本各一份可稽。又原告曾經向財政部臺灣省南區
    國稅局查詢訴外人潘淑卿之財產情形，惟訴外人潘淑卿名下
    皆無可執行之不動產，僅有95年份160Occ之福特汽車一輛，
    而登記其名下之汽車亦無法查出真正所在，執行上確有困難
    ；且原告曾以96年度促字第17755號支付命令及確定證明書
    向訴外人潘淑卿提起強制執行，經執行無效果而經本院核發
    99年12月22日中院彥民執99司執戌字第107629號債權憑證，
    因此，原告對訴外人潘淑卿確有執行無效果之情事。本件被
    告既為系爭債務之保證人，原告自得依消費借貸及保證之法
    律關係請求被告履行清償借款之責任。
(二)、對被告抗辯之陳述：被告確已年高，惟被告仍身強體健耳聰
    目明，況被告現況仍能清楚地處分財產，足見其有辨識能力
    ，被告所辯其身心靈耗竭瀕於精神分裂，喪失意志力等，顯
    不可採。
(三)、並聲明：被告應給付原告500萬元，及自支付命令狀繕本送
    達翌日起至清償日止，按週年利率百分之五計算之利息。
二、被告則以：
(一)、兩造為兄妹關係，被告之女即訴外人潘淑卿因資金週轉不靈
    而向原告借款事屬實情，惟被告僅陪訴外人潘淑卿前往原告
    處商借20萬元頭寸應急，以後則是二人私下之借貸關係，被
    告並不知悉雙方確實之借貸金額及始末，故原告應提出匯款
    明細，以驗證借貸之真實性。
(二)、被告偶於87年11月期間，陪同訴外人潘淑卿前往原告處借款
    時，原告壓迫訴外人潘淑卿及被告簽署借據，且要求不在場
    之訴外人潘淑卿女兒林慧婷簽署家屬見證人。被告法律常識
    有限，不但身心靈耗竭意識薄弱，且不耐原告與訴外人潘淑
    卿之纏煩喧鬧，而在毫無防備下於保證人欄下簽名。被告當
    時亦因訴外人潘淑卿經濟紛擾，經常借貸金錢補支票缺口而
    導致精神分裂，接受台中縣政府社會處社工員列入身心障礙
    關顧對象，從而，被告顯係在失魂落魄中暫時喪失行為自主
    能力，受騙而簽署系爭借據等語，資為抗辯。
(三)、並聲明：原告之訴駁回。
三、本件經兩造整理不爭執事項並協議簡化爭點如下：
(一)、兩造不爭之事實：
  1.訴外人潘淑卿（原名林潘淑卿），以向原告借用款項達新台
    幣5,000,000元，於87年11月25日簽立借據乙紙（如本院卷
    第39頁），該借據上除有借款人林潘淑卿之簽名外，並有被
    告潘進財及家屬即林潘淑卿之女兒林慧婷簽名擔任保證人、
    見證人。
  2.嗣後，訴外人潘淑卿未依約定清償借款。為此，原告以潘淑
    卿及潘進財為債務人聲請支付命令，經本院核發支付命令（
    96年度促字第17755號），債務人潘淑卿部分因未異議而確
    定，此有支付命令及確定証明書影本各一份可稽（原證2）
    。
  3.原告曾經向財政部臺灣省南區國稅局查詢訴外人潘淑卿之財
    產情形。惟訴外人潘淑卿名下皆無可執行之不動產，僅有
    2006年份160Occ福特汽車一輛，此有財產歸屬資料清單一份
    可參（原證3）。
  4.原告曾以96年度促字第17755號支付命令及確定證明書向訴
    外人潘淑卿提起強制執行，經執行無效果而經本院核發99年
    12月22日中院彥民執99司執戌字第107629號債權憑證。
  5.兩造所提證物形式上均為真正。
(二)、兩造爭執重點：
    本件原告依兩造間之保證契約對被告請求返還訴外人潘淑卿
    借用款是否有理由？
四、本院之判斷：
(一)、原告主張訴外人潘淑卿向原告借用款項達500萬元，於87年1
    1月25日簽立借據乙紙，該借據上除有借款人林潘淑卿之簽
    名外，並有被告擔任保證人之親筆簽名及家屬即林潘淑卿女
    兒林慧婷擔任見證人之簽名。嗣後，訴外人潘淑卿未依約定
    清償借款，為此，原告以訴外人潘淑卿及被告為債務人聲請
    支付命令，經本院核發支付命令（96年度促字第17755號）
    ，被告異議，債務人潘淑卿部分則因未異議而告確定。又原
    告曾經向財政部臺灣省南區國稅局查詢訴外人潘淑卿之財產
    情形，惟訴外人潘淑卿名下皆無可執行之不動產，僅有95
    年份160Occ之福特汽車一輛，而登記其名下之汽車亦無法查
    出真正所在，執行上確有困難；且原告曾以96年度促字第
    17755號支付命令及確定證明書向訴外人潘淑卿提起強制執
    行，經執行無效果而經本院核發99年12月22日中院彥民執99
    司執戌字第107629號債權憑證，原告對訴外人潘淑卿確有執
    行無效果之情事等語，業據其提出債務人潘淑卿書立之借據
    影本（本院第39頁）、本院96年度促字第17755支付命令及
    確定證明書影本（本院第81至83頁）、財產歸屬資料清單影
    本（本院第84頁）等件為證，堪信屬實。至被告雖以前詞辯
    稱：並不知悉原告與訴外人潘淑卿雙方確實之借貸金額及始
    末，故原告應提出匯款明細，以驗證借貸之真實性；及被告
    法律常識有限，不但身心靈耗竭意識薄弱，且不耐原告與訴
    外人潘淑卿之纏煩喧鬧，而在毫無防備下於保證人欄下簽名
    ，被告當時亦因訴外人潘淑卿經濟紛擾，經常借貸金錢補支
    票缺口而導致精神分裂，接受台中縣政府社會處社工員列入
    身心障礙關顧對象，故被告顯係在失魂落魄中暫時喪失行為
    自主能力，受騙而簽署系爭借據等語。惟按當事人主張有利
    於己之事實者，就其事實有舉證之責任，民事訴訟法第277
    條定有明文。查被告上開所辯，並未積極舉證以實其說，且
    與上開事證不符，顯難遽信為真，所辯洵無足採。
(二)、按消費借貸者，謂當事人一方移轉金錢或其他代替物之所有
    權於他方，而約定他方以種類、品質、數量相同之物返還之
    契約，民法第474條第1項定有明文；又稱保證者，謂當事人
    約定，一方於他方之債務人不履行債務時，由其代負履行責
    任之契約，同法第739條亦有明文。本件借款人即訴外人潘
    淑卿，向原告借款後未依約清償，有本院96年度促字第1775
    5號支付命令及確定證明書可按。且原告對訴外人潘淑卿確
    有執行無效果之情事，亦有上開本院核發之99年12月22日中
    院彥民執99司執戌字第107629號債權憑證可稽，從而，原告
    依消費借貸及保證之法律關係請求被告給付借款，自屬有據
    。
(三)、末按給付有確定期限者，債務人自期限屆滿時起，負遲延責
    任。給付無確定期限者，債務人於債權人得請求給付時，經
    其催告而未為給付，自受催告時起，負遲延責任。其經債權
    人起訴而送達訴狀，或依督促程序送達支付命令，或為其他
    相類之行為者，與催告有同一之效力。民法第229條第1項、
    第2項定有明文。又遲延之債務，以支付金錢為標的者，債
    權人得請求依法定利率計算之遲延利息。但約定利率較高者
    ，仍從其約定利率。應付利息之債務，其利率未經約定，亦
    無法律可據者，週年利率為百分之5，民法第233條第1項、
    第203條亦有明文。本件原告對被告聲請發支付命令，該支
    付命令於99年9月15日送達被告，被告迄未給付，當應負遲
    延責任。是原告請求自支付命令送達被告之翌日即自99年9
    月16日起算，按年息百分之5計算之法定遲延利息，核無不
    合，應予准許。
四、綜上所述，本件被告之抗辯均無理由，應以原告之主張為屬
    有據。從而，原告依消費借貸及保證之法律關係，請求被告
    給付原告500萬元，及自支付命令狀繕本送達翌日即99年9月
    16日起至清償日止，按週年利率百分之五計算之利息，為有
    理由，應予准許。
五、本件事證已臻明確，兩造其餘攻擊防禦方法，經審酌後核與
    判決結果不生影響，爰不逐一論述；又被告雖聲請本院通知
    潘進賢、黃水源、潘玉蔭到庭作證，惟依被告主張其待證事
    實乃為兩造就本件事後和解之經過等情（詳見聲請狀，本院
    卷第87頁），核與待證事實無關，自無調查之必要，並此敘
    明。
六、本件訴訟費用（裁判費）50,500元，由敗訴之被告負擔。
七、訴訟費用負擔之依據：民事訴訟法第78條。
中    華    民    國   100    年    5     月    10    日
                  民事第一庭  法  官  洪堯讚
一、右為正本係照原本作成。
二、如不服本判決，應於判決送達後20日內，向本院提出上訴狀
    （須按他造當事人之人數附繕本），如委任律師提起上訴者
    ，應一併繳納上訴審裁判費。
三、提起上訴，應以上訴狀表明(一)對於第一審判決不服之程度
    ，及應如何廢棄或變更之聲明，(二)上訴理由（民事訴訟法
    第441條第1項第3款、第4款），提出於第一審法院。
中    華    民    國   100    年    5     月    10    日
                              書記官  陳貴卿